【裁判字號】    95,竹小,128
【裁判日期】    950331
【裁判案由】    返還不當得利
【裁判全文】
臺灣新竹地方法院民事小額判決         95年度竹小字第128號
原      告  甲○○
訴訟代理人  龍其祥律師
被      告  乙○○
上列當事人間請求返還不當得利事件，本院於民國95年3 月27日
辯論終結，判決如下：
    主  文
被告應給付原告新臺幣壹萬仟零拾玖元，及自民國九十五年
三月五日起至清償日止，按年息百分之五計算之利息。
訴訟費用新臺幣壹仟貳佰元由被告負擔。
本判決得假執行。
    事實及理由
一、原告訴之聲明：被告應給付原告新台幣(下同)13,039元，及
    自起訴狀繕本送達翌日起至清償日止，按年息百分之5 計算
    之利息。
二、事實摘要：
  (一)原告主張：
      １、兩造與訴外人王盛朝等共25人為同一家族成員，因繼
          承祖產關係為分割前坐落新竹市○○段613、613-5至
          13、615、615-1、615-6至10、615-15 地號總計18筆
          土地之共有人，全體共有人雖有分割共有土地之合意
          ，惟因共有人之一即本件被告乙○○在年輕時即已離
          家，無人知其下落，故無法以協議分割方式達分割目
          的，在不得已之下其他全體共有人遂先訂立分割協議
          書。後因共有人逐漸凋零，全體共有人即以乙○○為
          被告訴請裁判分割，經本院78年度訴字第447 號民事
          判決裁判分割，由被告分得新竹市○○段613、613-7
          地號土地。惟上開613 地號土地實際上供作其他土地
          通行之用，至613-7 地號土地在分割前即由原告占有
          使用，並與原告分得之613-6 地號土地毗鄰，數十年
          來亦均由原告代繳納地價稅，因繳費單據多已不存在
          ，有尚存之85年度地價稅單一紙可證。
      ２、按未受委任，並無義務而為他人管理事務者，構成無
          因管理，管理人得請求償還支出之有益費用；又無法
          律上之原因而受有利益，致他人受有損害者，應依不
          當得利規定返還其利益，分別為民法第172條、第176
          條、第179 條所明定。又地價稅納稅義務人行蹤不明
          者，繳納人代土地所有權人繳納地價稅得向納稅義務
          人求償，土地稅法第4條第3款亦有明定。經查，依土
          地登記簿謄本上所記載被告之住址，無論在日據時代
          或光復後，均無乙○○之設籍資料，此有本院在分割
          共有物事件中向戶政事務所函查之資料可稽。是原告
          基於無因管理之意思代其管理事務而繳納地價稅，並
          不違反本人明示或可得推知之意思，自得請求償還支
          出之有益費用。又原告代其繳納地價稅而受有損害，
          被告因此受有稅賦清償之利益，其所受利益與原告之
          損害間有因果關係，亦得依不當得利之法律關係或土
          地稅法第4條第3項規定，請求被告返還該利益。又被
          告係原告之叔公輩，縱尚健在應已逾百歲，其年輕時
          即已離家，無人知其下落，因其未經死亡宣告，又無
          法證明其已死亡，自應推定其仍生存，爰依民法第17
          6條、第179條、土地稅法第4條第3項之規定請求被告
          償還代支出之費用或返還利益。
  (二)被告經合法通知，未於言詞辯論期日到場，亦未提出書狀
      作任何聲明或陳述。
三、法院之判斷：
  (一)本件被告經合法通知，未於言詞辯論期日到場，核無民事
      訴訟法第386 條所列各款情形，爰依原告之聲請，准由其
      一造辯論而為判決。
  (二)按訴狀送達後，原告不得將原訴變更或追加他訴，但擴張
      或減縮應受判決事項之聲明者，不在此限，此為民事訴訟
      法第255條第1項第3 款所明定。查原告訴之聲明原為「被
      告應給付原告22,904元，及自起訴狀繕本送達翌日起至清
      償日止，按年息百分之5 計算之利息。」，嗣於言詞辯論
      終結前更改訴之聲明為「被告應給付原告13,039元，及自
      起訴狀繕本送達翌日起至清償日止，按年息百分之5 計算
      之利息。」，則原告訴之聲明既係減縮應受判決事項之本
      金數額，其訴訟標的仍屬同一，並未變更或追加，且不甚
      礙被告防禦及訴訟終結，參諸前揭規定，應予准許，併予
      敘明。
  (三)原告前揭主張之事實，已據其提出與其所述相符之本院78
      年度訴字第447 號分割共有物事物之民事判決、地籍圖謄
      本、新竹市稅捐稽徵處86年地價稅稅額繳款書、新竹市警
      察局第一戶政事務所78年10月5 日竹警一戶字第7191號函
      覆：清查日據時期戶簿、光復後舊(除)簿等在新竹市樹林
      頭127 號內均查無乙○○其人之資料各一件附卷可稽，復
      經本院依職權調閱78年度訴字第447 號兩造間分割共有物
      民事案卷核閱無訛，且經本院依職權請苗栗縣竹南鎮戶政
      事務所、苗栗縣南庄鄉戶政事務所、新竹縣竹北市戶政事
      務所、台北市萬華區第一戶政事務所、桃園縣中壢市戶政
      事務所、新竹市東區戶政事務所、新竹市北區戶政事務所
      及新竹市香山區戶政事務所清查日據時期戶籍謄本、設籍
      謄本、光復後舊(除)簿，檢送被告之設籍資料到院，惟經
      上開戶政事務所回覆均查無被告之設籍資料，有新竹市東
      區戶政事務所94年10月13日竹市東戶字第0940006036號函
      、94年10月24日竹市東戶字第0940006294號函、94年11月
      24日竹市東戶字第0940007094號函、94年12月16日竹市東
      戶字第0940007517號函、新竹市北區戶政事務所94年10月
      24日竹市北戶字第0940005020號函、94年12月22日竹市北
      戶字第0940006168號函、台北市萬華區第一戶政事務所94
      年11月16日北市萬一戶字第09430745700號 函、94年12月
      12日北市萬一戶字第09430809700 號函、苗栗縣竹南鎮戶
      政事務所94年12月13日苗竹鎮戶字第0940002395號函、新
      竹縣竹北市戶政事務所94年12月19日竹北市戶字第094000
      4068號函、苗栗縣南庄鄉戶政事務所94年12月16日南鄉戶
      字第0940001295號函、桃園縣中壢市戶政事務所94年12月
      20日桃中戶字第0940011996號函及新竹市香山戶政事務所
      94年12月14日竹市香戶字第0940003349號函覆資料各一件
      附卷為憑，足見原告主張被告確有行蹤不明情事，要非無
      據。
  (四)再者，證人即與被告所有土地相臨近之土地所有人王盛朝
      配偶曾素敏亦到庭結證：「( 問：妳先生目前是否是新竹
      市○○段613 、613 之7地號附近之613 之10、613之11、
      613之13之地號所有權人？)答：是。」、「( 問：妳先生
      目前身體狀況？ )答：他被法院宣告禁治產，所以財產都
      是我在管理。」、「(問：是否認識乙○○？)答：聽過這
      個名字，但是沒有見過這個人。」、「( 問：乙○○與你
      們的關係為何？ )答：不知道。」、「( 問：如何會聽到
      有人談過乙○○？ )答：分割土地時有看過這個人的名字
      。」、「(問：妳公公的爸爸最早住何處？)答：新竹樹林
      頭27或26號。」、「( 問：是否知道被告分到的土地目前
      是何人在使用？ )答：本來在一百多年前，土地上有老的
      房子，房子倒了之後就變成道路給大家通行，另一塊是由
      原告他們在使用。」、「( 問：是否知道被告給大家通行
      的土地，地價稅由何人在繳納？ )答：供道路使用的土地
      何人繳稅我不清楚，但是在原告旁邊的土地是由原告繳稅
      。」等情，足見原告主張被告所有上開土地附近之所有權
      人及家族成員間均不知被告之行蹤，亦非無據。
  (五)末查，原告自86年間起確有代被告繳納坐落新竹市○○段
      613、613-7地號土地之地價稅，亦經本院依職權向新竹市
      稅捐稽徵處查詢明確，有新竹市稅捐稽徵處於94年9 月30
      日以新市稅地字第0940030893號函覆：上開土地確係由原
      告擔任納稅義務人乙○○之使用人，並檢附86年間起地價
      稅繳款書七紙附卷可稽，則依新竹市稅捐稽徵處檢送之地
      價稅繳款書可知，原告於86年至93年間代被告繳納地價稅
      之金額分別為1,636元、1,689元、1,830元、1,971元、1,
      971元、1,971元、1,971元，合計繳納金額為13,039 元【
      計算式為：(1,636+1,689+1,830+1,971+1,971+1,971+1,9
      71)=13,039 】，堪予認定。
  (六)按未受委任，並無義務，而為他人管理事務者，其管理應
      依本人明示或可得推知之意思，以有利於本人之方法為之
      ，此為民法第172 條所明定。又管理事務，利於本人，並
      不違反本人明示或可得推知之意思者，管理人為本人支出
      必要或有益之費用，或負擔債務，或受損害時，得請求本
      人償還其費用及自支出時起之利息，或清償其所負擔之債
      務，或賠償其損害；第174條第2項規定之情形，管理人管
      理事務，雖違反本人之意思，仍有前項之請求權，亦為民
      法第176 條所定有明文。查原告未受被告委任，復無義務
      為被告繳納上開地價稅捐，既係為被告履行公法上之義務
      ，而有公益之性質，是原告主張被告應償還其繳納之上開
      費用13,039元，及自起訴狀繕本送達翌日即95年3月5日起
      至清償日止，按年息百分之5 計算之利息，即屬有據，應
      予准許。
  (七)本件係小額訴訟事件為被告敗訴之判決，爰依職權宣告假
      執行，並於判決時確定訴訟費用額如主文所示之金額( 內
      含第一審裁判費用1,000元、公示送達登報費用200元)。
據上論結：本件原告之訴為有理由，依民事訴訟法第 436條之23
、第436條第2項、第385條第1項前段、第78條、第436條之19第1
項、第436條之20，判決如主文。
中    華    民    國    95    年    3     月    31    日
                  新竹簡易庭    法  官  王佳惠
以上正本係照原本作成。
如對本判決上訴，非以其違背法令為理由不得為之，且須於判決
送達後20日內以上訴狀記載上訴理由向本院提出上訴狀。
中    華    民    國    95    年    3     月    31    日
                                書記官  林淑瑜


司法院資訊處製作；財團法人民間司法改革基金會備份。
